【裁判字號】    90,訴,2662
【裁判日期】    920127
【裁判案由】    偽造有價證券
【裁判全文】
臺灣高雄地方法院刑事判決                          九十年度訴字第二六六二號
    公  訴  人  臺灣高雄地方法院檢察署檢察官
    被      告  甲○○
                丙○○
    共      同
    選任辯護人  顏萬文
右列被告因偽造有價證券案件，經檢察官提起公訴（九十年度偵字第一四三六號、九
十年度偵緝字第一一一一號）及移
判決如左：
    主  文
甲○○、丙○○共同連續意圖供行使之用，而偽造有價證券，各處有期徒刑參年肆月
。如附表所示偽造之支票共拾肆紙均沒收之。
    事  實
一、甲○○係原設於高雄市前鎮區○○○路二二０巷四號泰亨建設股份有限公司（下
    稱泰亨公司，名義上負責人為戊○○○，已另經不起訴處分確定）之實際負責人
    ，丙○○係甲○○之妻，負責泰亨公司之財務調度。乙○○（另經不起訴處分確
    定）於民國八十年間起與甲○○同居三年，育有一子，並在泰亨公司擔任會計，
    且以其名義申請合作金庫前金支庫帳號三三—九號之支票，供泰亨公司付款之用
    。乙○○於八十六年間與甲○○分居並自泰亨公司離職時，因將上開帳號之空白
    支票一本及非支票所用之印章一枚遺留於該公司，僅將用於上開支票之印鑑章帶
    走，隨後泰亨公司均使用名義上負責人戊○○○之支票。八十九年間，因泰亨公
    司財務欠佳，往來廠商不願接受泰亨公司之票據，甲○○與丙○○為支應泰亨公
    司應付款項，共同意圖為自己不法之所有，將乙○○遺留之上開空白支票，以易
    持有為所有之方式，侵占入己，並共同基於意圖行使之犯意聯絡，並基於概括之
    犯意，自八十九年九月間某日起至同年十一月間某日止，在泰亨建設公司內，未
    經乙○○之同意，由丙○○連續以乙○○遺留於泰亨公司之上開空白票據蓋用乙○○遺留之印章之方式，偽造詳如附表所示票載發票日、金額之支票共十四紙，
    交付予附表所示亞周建材有限公司等往來廠商，以供清償貨款或工程款之用而行
    使之。
二、案經乙○○訴由台灣高雄地方法院檢察署檢察官偵查起訴。
    理  由
一、訊據被告丙○○雖坦承有簽發如附表所示之乙○○支票共十四紙供清償貨款或工
    程款之事實，然與被告甲○○均矢口否認有右開偽造有價證券之犯行，甲○○辯
    稱：開票的事是由丙○○負責，伊只管業務，不知丙○○簽發乙○○之支票云云
    ；被告丙○○辯稱：乙○○原是公司會計，也都是她在開票，她離職後因公司跳
    票，才會用她的票，不知乙○○將支票印鑑章拿走，開票所用之印章是乙○○留
    在公司之印章，乙○○離職時並沒有明確禁止使用其印章簽發支票，所簽發之支
    票係因公司財務上之需要，係經乙○○之概括授權才簽發；當時原意是認為公司
    事後有天道總會工程款入帳，可以將乙○○的支票換回來，但該工程因故未簽約
    ，才導致廠商將支票存入並跳票云云。經查：
（一）被告丙○○對於簽發上開乙○○名義之支票共十四紙之事實既已供認不諱，且
      於本院審理中經證人乙○○到庭對質後，亦坦承開票前並未事先徵得乙○○之
      同意等情（九十一年七月五日審判筆錄），縱證人乙○○證稱其於離職時僅帶
      走支票印鑑章，並未明確告知不得使用其支票等語（同上審判筆錄），然該支
      票之發票人既為乙○○，且乙○○原係因擔任泰亨公司之會計之故而提供其支
      票供泰亨公司使用等情，亦經被告丙○○自偵查中迄至本院審理中自承在卷，
      則乙○○既已離職，並將支票用之印鑑章帶走，客觀上足認乙○○已終止其與
      泰亨公司之票據借用關係。況乙○○於八十六年起即已離職，此經被告丙○○
      、甲○○及證人乙○○陳明在卷，而自八十六年起至八十九年九月止，泰亨公
      司均係使用證人即名義上負責人戊○○○之支票，直到八十九年七、八月間戊○○○跳票之後，才再度使用乙○○之支票等情，此經被告丙○○自承在卷（
      九十一年十二月十日訊問筆錄、九十二年一月十日審判筆錄），是如乙○○確
      有同意其離職後仍由泰亨公司繼續使用其支票，衡情被告應無停用乙○○支票
      三年後，又於八十九年九月間突然開始使用之理，故證人乙○○證稱離職時因
      找不到支票才未帶走，並未同意被告繼續使用其支票等語，應值採信。被告丙○○就此所辯，顯係卸責之詞，不足採信。
（二）又被告丙○○簽發乙○○支票時所用之印章，雖係乙○○因仍具股東身分而遺
      留於公司，並非被告丙○○或甲○○所偽刻，此經證人乙○○到庭結證明確（
      九十一年七月五日審判筆錄），而堪認被告就此所為辯解尚堪採信，然查上開
      之支票之發票人既為乙○○，故僅乙○○或其所授權之人始有簽發之權，被告
      未得乙○○之同意而簽發如附表所示以乙○○為發票人之支票，則其偽造有價
      證券之犯行已然成立，至所用之印章是否偽刻，此係被告是否另犯刑法第二百
      十七條第一項偽造印章罪之問題，與其偽造有價證券犯行之成立無關。
（三）被告甲○○雖辯稱不知被告丙○○簽發乙○○支票云云，然查被告丙○○於偵
      查中已供認：「（問：甲○○何職？）工地主任。我並有將此事告知張某，他
      表示說日後再請廠商拿回來換現金」等語明確（見九十年度偵緝字第一一一一
      號偵卷九十年九月二十六日訊問筆錄），況被告二人為夫妻關係，又分別為泰
      亨公司之實際負責人及會計，對於公司所用之支票跳票，改以簽發他人支票代
      替如此重大款項，衡情亦無不知之理，是本院認應以被告丙○○於偵查中之供
      述較符真實，其於本院審理中改稱財務的事都是伊在管，甲○○並不知情云云
      ，顯係迴護之詞，不足採信。再者，證人王文考於警訊中證稱：該支票是因為
      甲○○於八十九年九月份積欠我的貨款，我打電話催討，甲○○才要我於八十
      九年十一月六日前往該公司，再由甲○○的太太將該支票交給我支付貨款等語
      明確（九十年二月八日調查筆錄，被告均不爭執上開筆錄之使用，故應認該筆
      錄有證據能力），亦足見被告甲○○與丙○○二人對於簽發如附表所示乙○○
      之支票以清償債務等情均知情，亦顯見被告二人間就偽造乙○○支票之行為顯
      係基於共同之犯意聯絡為之。
（四）此外，被告二人簽發如附表所示之支票後，將之直接交付或輾轉流通予如附表
      所之執票人而加以行使等情，有支票暨退票理由單各十四紙在卷可稽，並經證
      人方子國、王文考、林文土、李瑞興、張益壽、林明傳、林淑惠、張慶豐、方
      麗華、邱麗容、羅濟鴻、黃惠靖、邱培盛、林劍峰、吳仲茂、吳梅華、呂保林
      等人分別於警訊中或偵查中證述明確（被告二人均不爭執上開筆錄之使用，應
      認其有證據能力），本件事證明確，被告二人犯行均堪認定，應依法論科。
二、核被告甲○○、丙○○二人所為，均係犯刑法第三百三十七條之侵占離本人所持
    有之物罪及第二百零一條第一項之偽造有價證券罪。其偽造支票後持以交付他人
  而行使，其行使之低度行為為偽造之高度行為所吸收，不另論罪。被告甲○○、
    丙○○二人就上開犯行，有犯意聯絡及行為之分擔，皆為共同正犯。被告二人連
    續多次偽造發票人為乙○○之支票多紙，其時間緊接，方法相同，所犯又係構成
    要件相同之罪名，顯係出於概括之犯意為之，為連續犯，均應依刑法第五十六條
    之規定論以一罪，並加重其刑。被告所犯侵占罪與偽造有價證券罪之間，有方法
    結果之牽連關係，應從一重之偽造有價證券罪處斷。公訴人雖僅就被告關於附表
    所示編號二、五、六、七、十一之偽造支票犯行提起公訴，然檢察官就犯罪事實
    一部起訴者，其效力及於全部，本件被告二人關於附表編號一、三、四、八、九
    、十、十二、十四部分之偽造支票犯罪事實，與前揭論罪科刑之部分，有連續犯
    之關係，而被告二人將乙○○遺留之空白支票侵占入己部分，則與上開偽造支票
    犯行有牽連犯之關係，均為裁判上一罪，已如前述，本院自應一併加以裁判。本
    件被告二人係因原定與案外人天道總會簽訂之契約因故生變，未能取得該部分工
    程款導致泰亨公司資金周轉困難，而出此下策，有卷附工程承攬合約書草約、天
    道總會董事會會議記錄各一份在卷可參，審酌犯罪之動機、目的、手段，其品性
    、生活狀況、智識程度，所偽造之支票雖多達十四紙，然其中逾半數為票面金額
    不及五萬元之小額支票，犯罪所生之損害，及犯罪後態度尚可等一切情狀，各量
    處如主文所示之刑，以資懲儆。如附表所示偽造之支票共十四紙，均應依刑法第
    二百零五條之規定宣告沒收。
三、公訴意旨另認被告甲○○與丙○○共謀，由丙○○將發票人為戊○○○，支票號
    碼ＡＨＣ0000000號，票面金額四十萬元，票載發票日為八十九年十二月
    十七日之支票一紙，交付予告訴人宋美慧以支付工程款，嗣後上開支票未獲兌現
    ，因認被告二人此部分亦涉犯偽造有價證券犯嫌等情。經查：上開支票之發票人
    戊○○○係泰亨公司之名義上負責人，其支票向來均均供泰亨公司所用，此經證
    人戊○○○到庭證述明確（九十二年一月十日審判筆錄），是上開支票顯係經由
    發票人戊○○○之授權而簽發，自無偽造之可言，故此部分即與刑法第二百零一
    條第一項之構成要件不合而不成立該條之罪。惟公訴意旨應係認此部分與前開論
    罪科刑部分有連續犯之裁判上一罪關係，爰不另為無罪之諭知，併此敘明。
四、檢察官移送併辦意旨（九十一年度偵緝字第一００六號）認：(1)被告甲○○於八
    十九年九月十二日以投標遠傳電信大哥大基地台需工程押標金為由，向告訴人丁○○收取合夥金二十萬元，並交付同額支票一紙以供擔保，事後竟遭退票；(2)又
    被告將高雄市前鎮區鎮○○街新屋模板工程轉包予告訴人丁○○，然告訴人完工
    後，被告向上包領取工程款後竟拒絕給付告訴人其應得工程款約四十萬元等情，
    而認被告此部分犯行與前開論罪科刑部分有連續犯之裁判上一罪關係。惟查：被
    告甲○○交與丁○○之支票，其發票人係泰亨公司名義上負責人亦即其胞姐戊○○○，此有支票一紙在卷可參，而證人戊○○○已授權被告使用其支票，業如前
    述；而被告未依約給付告訴人工程款部分，並未使用任何票據（見丁○○八十九
    年十二月十二日告訴狀），則移送併辦部分與本件被告甲○○上開侵占或偽造支
    票之犯行，其行為樣態全然不同，並無連續犯關係可言，未經起訴，本院不得加
    以審判，此部分應退由檢察官另行依法偵查辦理，亦附此敘明。
據上論斷，應依刑事訴訟法第二百九十九條第一項前段、刑法第二十八條、第五十六
條、第二百零一條第一項、第三百三十七條、第五十五條、第二百零五條、罰金罰鍰
提高標準條例第一條前段，判決如主文。
本案經檢察官王柏敦到庭執行職務。
中    華    民    國    九十二    年    一      月        二十七        日
                              臺灣高雄地方法院刑事第二庭
                                  法  官  葉啟洲
右正本證明與原本無異。
如不服本判決，應於判決送達後十日內向本院提出上訴狀，上訴於台灣高等法院高雄
分院（須附繕本）。
                                  書記官  蔡語珊
中      華      民      國    九十二    年      一      月    二十八    日
附錄法條：
中華民國刑法第二百零一條
意圖供行使之用，而偽造、變造公債票、公司股票或其他有價證券者，處
三年以上十年以下有期徒刑，得併科三千元以下罰金。
行使偽造、變造之公債票、公司股票或其他有價證券，或意圖供行使之用
，而收集或交付於人者，處一年以上七年以下有期徒刑，得併科三千元以
下罰金。
附表：
┌─┬───┬───┬────┬─────┬───┬─────┬───────────┐
│編│發票  │發票人│票據號碼│ 票面金額 │退票日│  執票人  │     票據流通經過     │
│號│(民   │付款人│        │（新臺幣）│      │      │                      │
├─┼───┼───┼────┼─────┼───┼─────┼───────────┤
│  │九十年│乙○○│００一五│四萬六千三│九十年│亞周建材有│泰亨建設公司丙○○交付│
│一│一月  │臺灣省│五一六號│百元      │一月二│限公司周素│亞周建材有限公司王文考│
│  │十九日│合作金│        │          │十九日│英        │以清償積欠之貨款。    │
│  │      │庫前金│        │          │      │          │                      │
│  │      │支庫  │        │          │      │          │                      │
├─┼───┼───┼────┼─────┼───┼─────┼───────────┤
│  │九十年│乙○○│００一五│二萬八千八│九十年│四方木業有│泰亨建設公司寄交四方木│
│二│一月  │臺灣省│五一七號│百元      │一月十│限公司曾守│業有限公司會計吳梅華（│
│  │一日  │合作金│        │          │一日  │金        │發票抬頭應泰亨建設公司│
│  │      │庫前金│        │          │      │          │要求開立東昭營造有限公│
│  │      │支庫  │        │          │      │          │司）。                │
├─┼───┼───┼────┼─────┼───┼─────┼───────────┤
│  │九十年│乙○○│００一五│四萬零四百│九十年│新南興磚工│泰亨建設公司交付新南興│
│三│二月  │臺灣省│五一九號│元        │二月六│廠股份有限│磚工廠股份有限公司以為│
│  │日    │合作金│        │          │日    │公司李瑞興│貨款。                │
│  │      │庫前金│        │          │      │          │                      │
│  │      │支庫  │        │          │      │          │                      │
├─┼───┼───┼────┼─────┼───┼─────┼───────────┤
│  │八十九│乙○○│００一五│三萬四千五│八十九│張涂淑容  │                      │
│四│年十  │臺灣省│五二一號│百元      │年十一│          │                      │
│  │月三十│合作金│        │          │月三十│          │                      │
│  │日    │庫前金│        │        │日    │          │                      │
│  │      │支庫  │        │          │      │          │                      │
├─┼───┼───┼────┼─────┼───┼─────┼───────────┤
│  │八十九│乙○○│００一五│四萬六千二│八十九│宜信工程有│泰亨建設公司交付宜信工│
│五│年十  │臺灣省│五二四號│百元      │年十二│限公司呂保│程有限公司以為花崗石材│
│  │月十日│合作金│        │          │月十一│林        │貨款及工程款（發票抬頭│
│  │      │庫前金│        │          │日    │          │開立東昭營造有限公司及│
│  │      │支庫  │        │          │      │          │泰亨建設公司）。      │
├─┼───┼───┼────┼─────┼───┼─────┼───────────┤
│  │八十九│乙○○│００一五│十六萬元  │八十九│詠漢鐵工廠│泰亨建設公司丙○○交付│
│六│年十  │臺灣省│五二六號│          │年十二│有限公司  │詠漢鐵工廠有限公司以為│
│  │月二十│合作金│        │          │月二十│          │中華民國天道總會工程款│
│  │九日  │庫前金│        │          │九日  │          │。                    │
│  │      │支庫  │        │          │      │          │                      │
├─┼───┼───┼────┼─────┼───┼─────┼───────────┤
│  │八十九│乙○○│００一五│十六萬元  │八十九│詠漢鐵工廠│泰亨建設公司丙○○交付│
│  │年十二│臺灣省│五二七號│          │年十二│有限公司  │詠漢鐵工廠有限公司以為│
│七│月二  │合作金│        │          │月二十│          │中華民國天道總會工程款│
│  │九日  │庫前金│        │          │九日  │邱培盛    │。                    │
│  │      │支庫  │        │          │      │          │泰亨建設公司丙○○交付│
│  │      │      │        │          │      │          │吳仲茂以為鐵工工程砍，│
│  │      │      │        │          │      │          │吳仲茂交付林劍峰以調借│
│  │      │      │        │          │      │          │現金，林劍峰持向邱培盛│
│  ││      │        │          │      │          │調借現金。            │
├─┼───┼───┼────┼─────┼───┼─────┼───────────┤
│  │九十年│乙○○│００一五│二千八百元│九十年│三本工程有│泰亨建設公司交付三本工│
│八│一月  │臺灣省│五二八號│          │一月二│限公司高雄│程有限公司高雄分工司南│
│  │十五日│合作金│        │          │十九日│分公司曾啟│區營業處經理羅濟鴻以為│
│  │      │庫前金│        │          │      │銘        │工程款。              │
│  │      │支庫  │        │          │      │          │                      │
├─┼───┼───┼────┼─────┼───┼─────┼───────────┤
│  │九十年│乙○○│００一五│五萬五千九│九十年│周志雄    │泰亨建設公司丙○○交付│
│九│一月  │臺灣省│五三０號│百五十元  │一月二│          │周志雄配偶邱麗容以為建│
│  │五日  │合作金│        │          │十九日│          │材貨款。              │
│  │      │庫前金│        │          │    │          │                      │
│  │      │支庫  │        │          │      │          │                      │
├─┼───┼───┼────┼─────┼───┼─────┼───────────┤
│  │八十九│乙○○│００一五│一萬三千元│八十九│詠烽企業有│                      │
│十│年十  │臺灣省│五三二號│          │年十二│限公司    │                      │
│  │月二十│合作金│        │          │月二十│蔡俊壹    │                      │
│  │八日  │庫前金│        │          │八日  │          │                      │
│  │      │支庫  │        │          │      │          │                      │
│  │      │      │        │          │      │          │                      │
├─┼───┼───┼────┼─────┼───┼─────┼───────────┤
│  │九十年│乙○○│００一五│三萬五千元│九十年│華欣企業行│泰亨建設公司丙○○交付│
│十│二月  │臺灣省│五三三號│          │二月十│張慶輝    │華欣企業行張慶輝會計方│
│一│二日  │合作金│        │          │二日  │          │麗華以為化糞池工程款。│
│  │      │庫前金│        │          │      │          │                      │
│  │      │支庫  │        │          │      │          │                      │
├─┼───┼───┼────┼─────┼───┼─────┼───────────┤
│  │九十年│乙○○│００一五│四十一萬元│九十年│吉承工業股│泰亨建設公司交付吉承工│
│十│一月  │臺灣省│五三五號│          │一月十│份有限公司│業股份有限公司經理方子│
│二│三日  │合作金│        │          │五日  │          │國以為電梯貨款。      │
│  │      │庫前金│        │          │      │          │                      │
│  │      │支庫  │        │          │      │          │                      │
├─┼───┼───┼────┼─────┼───┼─────┼───────────┤
│  │九十年│乙○○│００一五│二萬三千四│九十年│德陸實業有│泰亨建設公司丙○○交付│
│十│一月  │臺灣省│五三六號│百四十元  │一月二│限公司張益│德陸實業有限公司會計林│
│三│十七  │合作金│        │          │十九日│壽        │淑惠以為樓梯扶手貨款（│
│  │      │庫前金│        │          │      │          │發票抬頭則應乙○○要求│
│  │      │支庫  │        │          │      │          │開立慶鴻營造股份有限公│
│  │      │      │        │          │      │          │司）。                │
├─┼───┼───┼────┼─────┼───┼─────┼───────────┤
│  │九十年│乙○○│００一五│十一萬八千│九十年│冠軍磁磚企│泰亨建設公司交付冠軍磁│
│十│二月十│合作金│五四０號│一百元    │二月十│林文土業  │磚企業有限公司清償貨款│
│四│二日  │庫前金│        │          │日    │有限公司  │。                    │
│  │      │臺灣省│        │          │      │          │                      │
│  │      │支庫  │        │          │      │          │                      │
└─┴───┴───┴────┴─────┴───┴─────┴───────────┘


司法院資訊處製作；財團法人民間司法改革基金會備份。
